ACORDAO-COMPLETO-2574267

ACÓRDÃO 3147/2023 ATA 11/2023 - PRIMEIRA CÂMARA

VISTOS, relatados e discutidos estes autos que, nesta etapa processual, cuidam de pedido de reexame interposto contra o Acórdão 2702/2022-TCU-Primeira Câmara, que aplicou multa à recorrente em razão de descumprimento de determinação do TCU e do não atendimento a diligências desta Corte.
ACORDAM os Ministros do Tribunal de Contas da União, reunidos em sessão da 1ª Câmara, ante as razões expostas pelo relator e com fundamento no art. 48 da Lei 8.443/1992, em:
9.1. conhecer do pedido de reexame de Ana Maria Moraes Rebouças e negar-lhe provimento;
9.2. comunicar esta decisão à recorrente e ao Núcleo Estadual do Ministério da Saúde no Estado da Bahia.

Pedido de reexame interposto contra decisão que aplicou multa por descumprimento de determinação e por ausência de atendimento a diligências do TCU.

Primeira Câmara

3. Recorrente: Ana Maria Moraes Rebouças (XXX.907.505-XX)

13.1. Ministros presentes: Walton Alencar Rodrigues (Presidente), Jorge Oliveira (Relator) e Jhonatan de Jesus.
13.2. Ministro-Substituto convocado: Augusto Sherman Cavalcanti.
13.3. Ministro-Substituto presente: Weder de Oliveira.

JORGE OLIVEIRA

Ministro Benjamin Zymler

Adoto como relatório os seguintes excertos da instrução de mérito da Unidade de Auditoria Especializada em Recursos (AudRecursos) , que obteve concordância da instância supervisora da unidade, assim como da representante do Ministério Público junto ao TCU (peças 49 a 51) :
"INTRODUÇÃO
1.	Trata-se de pedido de reexame interposto pela Sra. Ana Maria Moraes Rebouças (peça 39) , então Chefe do Serviço de Gestão Administrativa do NEMS/BA, contra o Acórdão 2702/2022-TCU-Primeira Câmara (peça 30) .
1.1.	A deliberação recorrida apresenta o seguinte teor:
VISTOS, relatados e discutidos estes autos de pensão civil concedida pelo Núcleo Estadual do Ministério da Saúde na Bahia, objeto, anteriormente, do Acórdão 7842/2013-TCU-Primeira Câmara,
ACORDAM os Ministros do Tribunal de Contas da União, reunidos em sessão da Primeira Câmara, com fulcro nos arts. 1º, inciso V, e 39, inciso II, da Lei 8.443/1992, c/c o art. 262 do Regimento Interno, e diante das razões expostas pelo Relator, em:
9.1. aplicar à sra. Ana Maria Moraes Rebouças, em face do descumprimento do Acórdão 7842/2013-TCU-Primeira Câmara e do não atendimento a diligências desta Corte, a multa prevista no art. 58, incisos IV e VII, da Lei 8.443/1992, no valor de R$ 5.000,00 (cinco mil reais) ;
9.2. fixar o prazo de 15 (quinze) dias, a contar da notificação, para que a responsável comprove, perante o Tribunal, o recolhimento da dívida aos cofres do Tesouro Nacional, atualizada monetariamente a partir do dia seguinte ao término do prazo ora estabelecido, até a data do efetivo recolhimento;
9.3. determinar ao Núcleo Estadual do Ministério da Saúde na Bahia que promova, caso não comprovado o tempestivo recolhimento, o desconto integral ou parcelado da multa estipulada no subitem 9.1 deste Acórdão sobre os vencimentos da responsável, observados os limites previstos na legislação pertinente, nos termos do art. 28, inciso I, da Lei 8.443/1992, c/c o art. 219, inciso I, do Regimento Interno do TCU;
9.4. autorizar, desde logo, nos termos do art. 28, inciso II, da Lei 8.443/1992, a cobrança judicial da multa referida no subitem 9.1, caso não recolhida tempestivamente pela responsável e inviabilizado o desconto em folha da dívida;
9.5. determinar, ainda, ao Núcleo Estadual do Ministério da Saúde na Bahia que:
9.5.1. emita e disponibilize para o Tribunal, via sistema e-Pessoal, novo ato de pensão civil em favor da sra. Iracema Carvalho Meyer, livre da falha apontada no Acórdão 7842/2013-TCU-Primeira Câmara;
9.5.2. encaminhe a esta Corte memória de cálculo do valor do benefício referido no item anterior (grifos acrescidos) .
HISTÓRICO
2.	Como histórico, é esclarecedor o seguinte excerto de voto do relator a quo:
	Por meio do Acórdão 7842/2013-TCU-Primeira Câmara, esta Corte negou registro à pensão civil conferida à sra. Iracema Carvalho Meyer, viúva do sr. Antonio Meyer, ex-servidor do Núcleo Estadual do Ministério da Saúde na Bahia (NEMS/BA) . A recusa se deveu à inclusão concomitante nos proventos das vantagens 'bienal' e 'anuênios', inacumuláveis por constituírem acréscimos pecuniários de idêntico fundamento, caracterizando bis in idem.
2.	Notificado a respeito em 19/11/2013 (peças 12 e 13) , o órgão de origem não se manifestou.
3.	Novamente provocado em 15/1/2014, o NEMS/BA, desta feita, em expediente subscrito pelo sr. Pedro Walter Simões Bastos, então chefe do Serviço de Gestão de Pessoas, e pela sra. Ana Maria Moraes Rebouças, então chefe da Divisão de Gestão Administrativa, limitou-se a informar que 'o pagamento das vantagens está devidamente amparado por força de lei através da ação ordinária do processo judicial 19840/000009763-7, transitado em julgado na 2ª Vara Federal do Distrito Federal' (peça 15) .
4.	Em monitoramento realizado em julho de 2018, a Secretaria de Fiscalização de Integridade de Atos e Pagamentos de Pessoal e de Benefícios Sociais (Sefip) , mediante expediente dirigido à sra. Ana Maria Moraes Rebouças, agora chefe do Serviço de Gestão Administrativa do NEMS/BA, requereu ao órgão a emissão e o cadastramento no e-Pessoal de novo ato de concessão, escoimado da falha apontada no Acórdão 7842/2013-TCU-Primeira Câmara (peças 19 e 20) .
5.	Sem resposta, a unidade técnica reiterou a solicitação em outubro do mesmo ano (peças 21 e 22) .
6.	Finalmente, ainda sem atendimento, em setembro de 2019, a Sefip requereu ao órgão, mediante diligência dirigida à sra. Ana Maria Moraes Rebouças, a 'memória de cálculo da pensão civil percebida por Iracema Carvalho Meyer, com vistas à verificação de cumprimento da deliberação que julgou ilegal o ato, pela inclusão, na base de cálculo do benefício, das vantagens 'anuênios' e 'bienal', inacumuláveis nos termos da Súmula 267/TCU' (peças 23 e 24) .
7.	Mais uma vez, não houve manifestação da unidade.
8.	Nessas circunstâncias, instruindo o feito, a secretaria especializada sugere a expedição de determinações corretivas à origem e a aplicação de multa à sra. Ana Maria Moraes Rebouças, por não atendimento a diligência do Tribunal. Sobre o último quesito, a propósito, esclarece que, 'nos ofícios de diligência e notificação, listados acima, constou alerta quanto à possibilidade de aplicação da multa prevista no art. 58, inciso IV, da Lei 8.443/1992, no caso de não atendimento à diligência no prazo fixado, sem causa justificada', de modo que 'foi materializada a previsão legal de aplicação de multa [à responsável], nos termos do art. 58, inciso IV, da Lei 8.443/1992, sem a necessidade de oitiva prévia, uma vez que a possibilidade de cominação de tal sanção foi alertada'.
9.	O Ministério Público, em cota simples, põe-se de acordo.
10.	Acompanho, por seus fundamentos, as proposições dos pareceres.
11.	 De plano, observo que as disposições do Acórdão 7842/2013-TCU-Primeira Câmara são determinações objetivas do Tribunal que obrigam seus destinatários, sob pena de aplicação das sanções previstas na Lei 8.443/1992.
12.	De fato, a deliberação foi taxativa em ordenar ao NEMS/BA que 'faça cessar, no prazo de 15 (quinze) dias, contado a partir da ciência desta deliberação, os pagamentos decorrentes do ato impugnado, sob pena de responsabilidade solidária da autoridade administrativa omissa' (item 9.3.1) . Também foi inequívoca em esclarecer aos gestores de pessoal da unidade que 'a concessão considerada ilegal poderá prosperar mediante a emissão e o encaminhamento a este Tribunal de novo ato concessório, escoimado da irregularidade apontada nestes autos' (item 9.4) .
13.	Vale lembrar que as determinações do TCU, uma vez aperfeiçoadas pelo decurso dos prazos legais, não se sujeitam ao juízo de conveniência e oportunidade dos dirigentes dos órgãos ou entidades destinatários. Antes, revestem-se de caráter coativo, nos termos do art. 71, inciso IX, da Constituição Federal, sendo passíveis de apenação os responsáveis por eventual desobediência. No ponto, é oportuna a observação há muito feita pelo saudoso Ministro Bento Bugarin nos autos do TC-Processo 009.987/1996-7: 'as decisões do TCU não são passíveis de discussão no âmbito da Administração Pública, devendo todos que dela participarem observar seus ditames'.
14.	Portanto, se inconformismo ou dúvidas havia em relação às disposições do acórdão, caberia aos responsáveis, no âmbito do NEMS/BA, tempestivamente, interpor os recursos próprios, previstos na Lei Orgânica e no Regimento Interno desta Corte. O que não poderiam - como não podem os gestores públicos - é, por mero voluntarismo, deixar de cumprir ordem expressa do Tribunal, ainda que sob o pretexto de observância a decisões judiciais.
15.	Aliás, a alusão feita pelos gestores do serviço de pessoal do órgão à ação ordinária 19840/000009763-7 é de todo impertinente, uma vez que a informação já constava dos autos (peças 1 e 2) , tendo sido considerada pelo Tribunal quando da prolação do Acórdão 7842/2013-TCU-Primeira Câmara.
16.	Na realidade, o ponto questionado pelo TCU não foi propriamente o pagamento da 'bienal', objeto da ação judicial referida, mas seu pagamento cumulativo com 'anuênios', vantagem idêntica, a configurar claro bis in idem. 
17.	Tal, inclusive, é o posicionamento do Supremo Tribunal Federal a respeito, como se depreende da ementa do RMS 23360 ED/DF, transcrita no voto condutor do Acórdão 7842/2013-TCU-Primeira Câmara:
'EMENTA: ADMINISTRATIVO. SERVIDOR PÚBLICO. GRATIFICAÇÃO. ADICIONAL BIENAL: CUMULAÇÃO COM GRATIFICAÇÃO POR TEMPO DE SERVIÇO. INACUMULÁVEIS O ADICIONAL BIENAL E O ADICIONAL POR TEMPO DE SERVIÇO, ACRÉSCIMOS PECUNIÁRIOS DE IDÊNTICO FUNDAMENTO. VEDAÇÃO CONSTITUCIONAL. ALEGADA VIOLAÇÃO AO PRINCÍPIO DA IRREDUTIBILIDADE DE VENCIMENTOS DOS SERVIDORES PÚBLICOS. PRECEDENTES. AGRAVO REGIMENTAL IMPROVIDO'.
18.	Resta, pois, devidamente caracterizado nos autos o descumprimento injustificado de ordem direta e inequívoca do Tribunal, irregularidade grave tipificada no art. 58, inciso IV, da Lei 8.443/1992. 
19.	Afora isso, no caso específico da sra. Ana Maria Moraes Rebouças, a reprovabilidade de sua conduta é sobremodo potencializada pela desatenção - verificada em três oportunidades - no atendimento às diligências oriundas desta Corte, falta também prevista no dispositivo.
20.	Assim, tendo em conta o valor pago em excesso do benefício previdenciário tratado nos autos, e ainda os limites estabelecidos nos incisos IV e VII do art. 268 do Regimento Interno, arbitro em R$ 5.000,00 a multa a ser aplicada à sra. Ana Maria Moraes Rebouças, gestora do órgão de pessoal do NEMS/BA desde a primeira notificação dirigida à unidade, ainda em 2013.
21.	Paralelamente, devem ser reiteradas à unidade jurisdicionada as determinações necessárias ao saneamento da concessão.
ADMISSIBILIDADE
3.	Reitera-se o exame de admissibilidade realizado pelo Sar/Serur (peça 40) , que opinou pelo conhecimento do recurso, nos termos do artigo 48 da Lei 8.443/1992, c/c os artigos 285 e 286, parágrafo único, do RI/TCU, suspendendo-se os efeitos dos subitens 9.1, 9.2, 9.3 e 9.4 do Acórdão 2702/2022-TCU-Primeira Câmara. O Excelentíssimo Senhor Ministro Jorge Oliveira, mediante despacho de peça 43, concordou com esta unidade técnica.
MÉRITO
4. Delimitação
4.1	Constitui objeto do presente recurso definir se a recorrente apresenta justificativa razoável sobre o não atendimento de determinação e de diligências oriundas deste Tribunal.
5. Do não atendimento da determinação e da diligência
5.1.	A recorrente aduz os seguintes motivos para o descumprimento da determinação oriunda do TCU: 
5.2.	Deve-se observar que todas as questões postas em discussão quanto ao pagamento da 'bienal', objeto da ação judicial referida no citado Acordão aqui recorrido, relativas à implantação e ao pagamento da vantagem foram objeto de decisão transitada em julgado no âmbito da ação de conhecimento e na esfera recursal, de modo que não se pode admitir o superveniente descumprimento da ordem judicial, com fundamento em determinação deste C. TCU, órgão administrativo cujas decisões não se superpõem à decisão judicial. Isso porque os acórdãos do TCU não se sobrepõem a decisões judiciais transitadas em julgado, à inexistência de fato superveniente que demonstre mudança da situação jurídica declarada em juízo.
5.3.	Essa é a situação descrita: após o trânsito em julgado da sentença, formou-se coisa julgada material, com força de lei, não podendo ser desrespeitado, ainda que por intermédio de decisão deste Colendo TCU, órgão auxiliar do Poder Legislativo, como se afigura no presente caso.
5.4.	No caso, é evidente, portanto, que não houve prática ilícita pela Recorrente. Em favor da manutenção do ato administrativos objeto da discussão, sustenta-se que, atualmente, o Tribunal de Contas da União não deve atentar apenas ao direito de fundo de onde os atos foram extraídos (legalidade) ; mas, também e mesmo antes, atentar ao direito subjetivo dos seus destinatários de terem protegida a confiança que, em comprovada boa-fé, depositaram nos atos da administração, observando a segurança jurídica.
5.5.	Cumpre informar que - conforme documentos em anexo - a Recorrente foi notificada do teor do Acordão AC-2702/2022, em 03/6/2022, de forma que foi proferido despacho administrativo em 06/06/2022, visando o imediato atendimento da determinação desta Corte de Contas, sendo expedido novo ato de pensão civil em favor da sra. Iracema Carvalho Meyer, com a confecção de planilha de cálculo do valor mensal dos proventos de pensão.
5.6.	Em suma, considerando que a recorrente não praticou ilicitude suscetível de multa, apresenta-se de direito, com a devida vênia, a reforma do julgado com vistas suprimir o ponto relativo à sanção de multa que lhe fora aplicada. No caso em tela, não houve a comprovação do requisito de dolo para impor a penalidade à Recorrente.
5.7.	Em observação ao princípio da eventualidade, caso o Colendo TCU rejeite as razões anteriormente expostas, deve-se, no tocante à aplicação da Recorrente da multa no valor de R$ 5.000,00 (cinco mil reais) , com a respeitosa vênia, ter havido excesso no valor fixado, cujo montante se mostra injustificável, excessiva, além de desarrazoada e desproporcional.
Análise:
5.8.	Cumpre observar que a referência à coisa julgada é de todo impertinente, uma vez que a informação já constava dos autos (peças 1 e 2) , tendo sido considerada pelo Tribunal quando da prolação do Acórdão 7842/2013-TCU-Primeira Câmara (peça 11) .
5.9.	Demais disso, a irregularidade apontada não foi propriamente o pagamento da 'bienal', objeto da ação judicial referida, mas seu pagamento cumulativo com 'anuênios', vantagem idêntica, a configurar claro bis in idem. 
5.10.	Nesse sentido, vale repisar o posicionamento do Supremo Tribunal Federal a respeito, como se depreende da ementa do RMS 23360 ED/DF, transcrita no voto condutor do Acórdão 7842/2013-TCU-Primeira Câmara:
EMENTA: ADMINISTRATIVO. SERVIDOR PÚBLICO. GRATIFICAÇÃO. ADICIONAL BIENAL: CUMULAÇÃO COM GRATIFICAÇÃO POR TEMPO DE SERVIÇO. INACUMULÁVEIS O ADICIONAL BIENAL E O ADICIONAL POR TEMPO DE SERVIÇO, ACRÉSCIMOS PECUNIÁRIOS DE IDÊNTICO FUNDAMENTO. VEDAÇÃO CONSTITUCIONAL. ALEGADA VIOLAÇÃO AO PRINCÍPIO DA IRREDUTIBILIDADE DE VENCIMENTOS DOS SERVIDORES PÚBLICOS. PRECEDENTES. AGRAVO REGIMENTAL IMPROVIDO.
5.11.	De mais a mais, a recorrente trouxe em seu recurso (peça 39, p. 9-11) novo ato de pensão civil, com exclusão da parcela 'bienal', tendo sido encaminhado ao Controle Interno em 6/6/2022.
5.12.	Assim, restou desatendida determinação deste Tribunal desde a ciência, pela recorrente, do Acórdão 7842/2013-TCU-Primeira Câmara (peça 11) , até a data de 6/6/2022, tendo se manifestado apenas uma vez (peça 15) , em 10/1/2014, aduzindo a existência de coisa julgada a embasar o pagamento concomitante das parcelas referentes a 'anuênio' e 'bienal'. Cumpre repisar que a aludida coisa julgada já tinha sido considerada por ocasião da prolação do referido acórdão do TCU.
5.13.	Vem à balha observar que foram expedidas diligências adicionais (peças 19, 21, 23) datadas de 30/7/2018, 28/9/2018 e de 4/9/2019, as quais não foram atendidas.
5.14.	Pois bem. Passa-se a examinar a reprovabilidade da conduta da recorrente, ao desatender à diligência deste Tribunal.
 (...) 
retomando à lógica do razoável, cabe fazer a seguinte indagação: será que um Chefe de Serviço de Gestão Administrativa médio, que ganha honestamente a sua remuneração e está atento às suas responsabilidades perante a comunidade, deixaria de atender a uma determinação do TCU por mais de 4 anos? Aquele que assim procede age com negligência e merece ser penalizado por este Tribunal, nos termos do art. 58, §1º, da Lei 8.443/1992. Noutro falar, se existia deliberação judicial que impedia o cumprimento de determinação oriunda do TCU, caberia à referida gestora interpor o devido recurso previsto na Lei Orgânica do TCU, alegando, como fatos supervenientes, o referido provimento judicial. 
5.37. 	Nesse sentido, vêm à balha as seguintes considerações do Excelentíssimo Senhor Ministro Jorge Oliveira, por ocasião da apreciação do TC Processo 020.531/2016-8 (Acórdão 7606/2021-TCU-Segunda Câmara) :
O inconformismo das partes lhes permite o manejo dos instrumentos recursais próprios, mas não o descumprimento por critérios de conveniência, oportunidade ou discordância. 
5.38.	O que não se justifica, com a devida vênia, é a conduta de quedar-se inerte e somente se manifestar sobre o descumprimento da determinação proveniente desta Corte de Contas quando recorre da multa que lhe foi aplicada. Isso porque a referida conduta da gestora fez mover a máquina administrativa, o que gerou um custo adicional ao Tesouro Nacional, que justifica a sanção imposta por esta Corte de Contas. 
 (...) 
5.42.	Destarte, a então Chefe do Serviço de Gestão Administrativa do NEMS/BA, ao não atender tempestivamente à determinação oriunda do TCU, sujeitou-se à multa aplicada pelos seus pares de controle externo da Administração Pública Federal. 
5.43.	A atuação pedagógica do Tribunal de Contas da União não se dá apenas por meio de suas determinações corretivas, mas, também, mediante sanções que aplica e que rapidamente são dadas a conhecer no seio social e no meio dos gestores públicos. É dizer: a finalidade educativa do TCU se dá mediante as determinações para o cumprimento do ordenamento jurídico aplicável à Administração Pública federal e, também, por meio da repressão contra os gestores recalcitrantes.
5.44.	Resta, pois, devidamente caracterizado nos autos o descumprimento injustificado de ordem direta e inequívoca do Tribunal, irregularidade grave tipificada no art. 58, inciso IV, da Lei 8.443/1992. 
5.45.	Sobre o valor da multa que foi aplicada, é de mister ter presente o disposto no art. 58, IV, da Lei Orgânica do TCU:
Art. 58. O Tribunal poderá aplicar multa de Cr$ 42.000.000,00 (quarenta e dois milhões de cruzeiros) , ou valor equivalente em outra moeda que venha a ser adotada como moeda nacional, aos responsáveis por:
 (...) 
IV - não atendimento, no prazo fixado, sem causa justificada, a diligência do Relator ou a decisão do Tribunal;
 (...) .
5.46.	Demais disso, traz-se à colação o disposto no inciso VII do art. 268 do Regimento Interno do TCU:
	Art. 268. O Tribunal poderá aplicar multa, nos termos do caput do art. 58 da Lei 8.443, de 1992, atualizada na forma prevista no § 1º deste artigo, aos responsáveis por contas e atos adiante indicados, observada a seguinte gradação:
	(...) 
	IV - descumprimento, no prazo fixado, sem causa justificada, à diligência determinada pelo relator, no valor compreendido entre cinco e cinquenta por cento do montante a que se refere o caput;
	(...) 
5.47.	Acrescente-se o disposto na Portaria 4/2022 (in DOU de 19/1/2022) da então Presidente do TCU (Ministra Ana Arraes) :
A PRESIDENTE DO TRIBUNAL DE CONTAS DA UNIÃO, no uso de suas atribuições legais e regimentais,
considerando o disposto no § 2º do art. 58 da Lei 8.443, de 16 de julho de 1992;
considerando que a variação do IPCA durante o ano de 2021 foi de 10,06%; e
considerando as informações contidas no processo TC Processo Processo 000.289/20221, resolve:
Art. 1º É fixado em R$ 74.680,53 (Setenta e quatro mil, seiscentos e oitenta reais e cinquenta e três centavos) , para o exercício de 2022, o valor máximo da multa a que se refere o caput do art. 58 da Lei nº 8.443, de 16 de julho de 1992.
Art. 2º Fica revogada a Portaria-TCU nº 15, de 15 de janeiro de 2021.
Art. 3º Esta Portaria entra em vigor na data de sua publicação.
ANA ARRAES
5.48.	Ex positis, como a multa aplicada, no valor de R$ 5.000,00 está entre 5% e 50 % do valor de R$ 74.680,53, não há que se falar em desproporcionalidade e, por via de consequência, entende-se que seu valor não deva ser alterado.
5.49.	Por conseguinte, opina-se pela rejeição dos argumentos apresentados pela recorrente.
CONCLUSÃO
6.	Conclui-se que a recorrente não apresentou justificativa razoável sobre o não atendimento de diligência oriunda deste Tribunal e, por via de consequência, deve ser negado provimento ao presente recurso.
PROPOSTA DE ENCAMINHAMENTO
7.	Diante do exposto, com base no art. 48 da Lei n. 8.443/92, submete-se o presente processo à consideração superior, propondo-se a adoção das seguintes medidas:
a) conhecer do presente pedido de reexame, para, no mérito, negar-lhe provimento;
b) informar a recorrente e demais interessados do acórdão a ser proferido, destacando que o relatório e o voto que o fundamentam podem ser acessados por meio do endereço eletrônico www.tcu.gov.br/acordaos."
É o relatório.

não há

Procuradora-Geral Cristina Machado da Costa e Silva

PEDIDO DE REEXAME. PENSÃO CIVIL. PAGAMENTO CONCOMITANTE DAS VANTAGENS BIENAL E ANUÊNIOS, AMBAS ASSOCIADAS A TEMPO DE SERVIÇO. INACUMULABILIDADE. ILEGALIDADE DO ATO. NEGATIVA DE REGISTRO. NÃO ADOÇÃO, PELA ORIGEM, DAS MEDIDAS SANEADORAS PERTINENTES. NÃO ATENDIMENTO DE DILIGÊNCIA. MULTA À GESTORA RESPONSÁVEL. CONHECIMENTO DO RECURSO. ALEGAÇÕES INSUFICIENTES PARA ALTERAÇÃO DA DECISÃO. NEGATIVA DE PROVIMENTO.

PENSÃO CIVIL (PCIV)

Trata-se de pedido de reexame contra o Acórdão 2702/2022-TCU-Primeira Câmara, que aplicou multa a Ana Maria Moraes Rebouças, então Chefe do Serviço de Gestão Administrativa do Núcleo Estadual do Ministério da Saúde no Estado da Bahia (NEMS/BA) , em face do descumprimento do Acórdão 7842/2013-TCU-Primeira Câmara e do não atendimento a diligências desta Corte.
Por meio do Acórdão 7842/2013-TCU-Primeira Câmara, o Tribunal negou registro a ato de pensão civil conferida a viúva de ex-servidor do NEMS/BA, em decorrência da inclusão concomitante das vantagens "bienal" e "anuênios", inacumuláveis por constituírem acréscimos pecuniários de idêntico fundamento, caracterizando bis in idem.
O órgão de origem foi provocado nas seguintes oportunidades:
em novembro/2013, após ser notificado do acórdão que considerou ilegal o ato de pensão, a unidade não se manifestou;
após ser novamente instado em janeiro/2014, o NEMS/BA, em expediente subscrito pela recorrente, limitou-se a informar que "o pagamento das vantagens está devidamente amparado por força de lei através da ação ordinária do processo judicial 19840/000009763-7, transitado e julgado na 2ª Vara Federal do Distrito Federal";
 em julho/2018, o órgão não respondeu a monitoramento da então Secretaria de Fiscalização de Integridade de Atos e Pagamentos de Pessoal e de Benefícios Sociais (Sefip) ;
em outubro/2018, também deixou de responder à solicitação reiterada da unidade instrutora;
em setembro/2019, igualmente deixou de se manifestar diante de diligência da Sefip dirigida especificamente à gestora, ora recorrente.
Diante desse quadro, o Tribunal decidiu, por meio do Acórdão 2702/2022-TCU-Primeira Câmara, aplicar multa no valor de R$ 5.000 à responsável já identificada.
No presente pedido de reexame, a gestora argumenta que o pagamento da parcela "bienal" se encontrava amparado em decisão judicial transitada em julgado, de forma que estaria impedida de dar cumprimento à determinação do TCU; que, após ter sido notificada da decisão que lhe aplicou multa, a recorrente determinou, em 6/6/2022, a expedição de novo ato de pensão, em substituição àquele que originalmente fora considerado ilegal pelo Tribunal; e que não houve comprovação da presença de dolo em sua conduta. Subsidiariamente, alega que o valor da multa foi estabelecido em patamar excessivo e deve ser reduzido. 
Instruindo o feito, a então Secretaria de Recursos (Serur) , atual Unidade de Auditoria Especializada em Recursos (AudRecursos) , com anuência do MPTCU, propugnou pela negativa de provimento ao apelo, a partir dos seguintes argumentos:
a referência à coisa julgada é de todo impertinente, uma vez que a informação já constava dos autos, tendo sido considerada pelo Tribunal quando da prolação do Acórdão 7842/2013-TCU-Primeira Câmara;
a irregularidade apontada não foi propriamente o pagamento da "bienal", objeto da ação judicial referida, mas seu pagamento cumulativo com "anuênios", vantagem idêntica, a configurar claro bis in idem;
a despeito da emissão de novo ato após a aplicação da multa, ainda restou desatendida a determinação deste Tribunal por longo período: desde a ciência, pela recorrente, do Acórdão 7842/2013-TCU-Primeira Câmara, até a data de 6/6/2022;
ao deixar de atender a uma determinação do TCU, a recorrente agiu com negligência, o que atrai a aplicação de sanção, nos termos do art. 58, §1º, da Lei 8.443/1992;
restou devidamente caracterizado nos autos o descumprimento injustificado de ordem direta e inequívoca do Tribunal, irregularidade grave tipificada no art. 58, inciso IV, da mesma Lei;
o valor da multa encontra-se dentro dos limites estabelecidos pela Lei 8.443/1992 e pelo Regimento Interno do Tribunal.
Alinho-me aos pareceres.
A recorrente não apresentou razões para deixar de responder às diligências, o que, por si só, já seria suficiente para que lhe fosse aplicada a sanção. Mais grave ainda foi sua conduta de deixar de dar cumprimento à clara e inequívoca determinação constante de deliberação colegiada deste Tribunal.
Lembro que situação análoga foi por mim relatada na condução dos Acórdão 4035/2021-TCU-Segunda Câmara e 7606/2021-2ª Câmara, quando assim me manifestei:
Por certo, foge ao arbítrio das unidades jurisdicionadas qualquer juízo de mérito para decidir pelo cumprimento ou não das medidas impositivas fixadas por esta Corte. O inconformismo das partes lhes permite o manejo dos instrumentos recursais próprios, mas não o descumprimento por critérios de conveniência, oportunidade ou discordância.
Assim, as alegações recursais não afastam a gravidade das condutas pelas quais a gestora foi sancionada.
Observo que não está em discussão a matéria de fundo, relativa às rubricas integrantes do ato de pensão. Embora não restem dúvidas a respeito da impossibilidade de recebimento concomitante das parcelas "bienal" e "anuênios", a legalidade do novo ato, emitido apenas em 2022 - registre-se, quase 10 anos após a determinação do Tribunal - será examinada em processo específico.
No que importa ao presente feito, anuo à manifestação da AudRecursos e do Ministério Público para concluir que não foram juntados argumentos suficientes para reforma da decisão original, não tendo sido justificada a ausência de atendimento à determinação, bem assim a falta de resposta às diligências.
Em relação à dosimetria, também acolho as análises precedentes. O valor imputado corresponde a 6,7% do valor máximo da multa a que se refere o caput do art. 58 da Lei nº 8.443, ou seja, bastante próximo ao percentual mínimo de 5% definido no art. 268, incisos IV e VII, do Regimento Interno desta Corte.
Nesse contexto, cabe conhecer do presente pedido de reexame e negar-lhe provimento.
Ante todo o exposto, VOTO pela adoção da minuta de acórdão que submeto a este Colegiado.
TCU, Sala das Sessões, em 25 de abril de 2023.
JORGE OLIVEIRA 
Relator